臺灣嘉義地方法院民事判決　　　　　　　 99年度訴字第701號
原　　　告　嘉義縣義竹鄉農會
法定代理人　邱太欽
訴訟代理人　陳美月
被　　　告　黃振雄
訴訟代理人　汪玉蓮律師
上列當事人間請求清償借款事件，本院於民國100年4月14日言詞
辯論終結，判決如下：
  主  文
被告應給付原告新臺幣肆佰伍拾貳萬伍仟元，及自民國一百年二
月二十八日起至清償日止，按週年利率百分之三點一一計算之利
息，暨自民國九十九年八月三十日起至清償日止，逾期在六個月
以內者按上開利率百分之十，逾期超過六個月以上部分按上開利
率百分之二十計算之違約金。
訴訟費用由被告負擔。
  事 實 及 理 由
壹、程序方面：按訴狀送達後，原告不得將原訴變更或追加他訴
    ，但擴張或減縮應受判決事項之聲明者，不在此限，民事訴
    訟法第 255條第1項第3款定有明文。查原告於支付命令聲請
    時係請求「被告應給付新臺幣（下同） 4,540,000元，及自
    民國99年5月29日起至清償日止，按週年利率百分之3計算之
    利息，暨自民國99年8月30日起至清償日止，逾期在6個月以
    內者按上開利率百分之10，逾期超過 6個月以上部分按上開
    利率百分之20計算之違約金。」後經被告對支付命令於法定
    期間內提出異議而以支付命令之聲請視為起訴，嗣於訴訟進
    行中之99年12月15日原告以民事聲請狀減縮聲明為：「被告
    應給付 4,530,000元，及自民國99年11月29日起至清償日止
    ，按週年利率百分之3計算之利息，暨自民國99年8月30日起
    至清償日止，逾期在 6個月以內者按上開利率百分之10，逾
    期超過 6個月以上部分按上開利率百分之20計算之違約金。
    」（見本院卷第16頁、第17頁）；復於訴訟進行中之 100年
    12月15日以民事聲請狀減縮聲明為：「被告應給付4,525,00
    0元，及自民國100年 2月28日起至清償日止，按週年利率百
    分之3.11計算之利息，暨自民國99年 8月30日起至清償日止
    ，逾期在6個月以內者按上開利率百分之10，逾期超過6個月
    以上部分按上開利率百分之20計算之違約金。」（見本院卷
    第88頁、第92頁）經核均屬減縮應受判決事項之聲明，揆諸
    首揭規定，應予准許，合先敘明。
貳、實體方面：
  一、原告起訴主張：
    （一）被告即債務人黃振雄邀同黃義祥擔任連帶債務人，於
          91年9月18日向原告借得4,600,000元，約定於96年 9
          月18日清償，利率按年息4.5%計算，每3個月繳息1次
          ；後於96年 9月18日辦理變更借據契約延長借款期限
          至101年9月18日止清償，依債務人所簽具之約定書第
          5條第1項，如任何一宗債務不能履行約定，即視為全
          部到期，除應按約定利率付息外，自逾期日起 6個月
          以內，加付約定利率10%，超過6個月部分，另加付約
          定利率 20%計算違約金（下稱系爭借款）。詎被告自
          99 年5月29日起即違約未履行，依約已喪失期限利益
          ，自應負償還之責。扣除被告於原告聲請支付命令後
          於99年10月12日、同年12月 1日及100年2月25日所繳
          納繳納之3次本息後，被告尚欠原告本金4,525,000元
          ，爰依消費借貸法律關係，請求被告清償借款等語。
    （二）對被告抗辯之陳述：
        1.被告另於86年2月11日向原告借款600萬元，又於93年
          5月12日以借新還舊方式再度向原告借款600萬元以償
          還上開本金；惟後來被告無力償還，又於94年 9月20
          日借款 2筆以借新還舊，分別為298萬元及300萬元，
          並均約定104年9月20日前還款。上開借款日前經原告
          聲請拍賣被告之抵押物，拍賣價格尚不足以清償上開
          600 萬元債務，依被告簽立之農業發展基金貸款約定
          書第 5條約定，原告對被告積欠之全部債務即可主張
          全部到期。
        2.銀行業在整體經濟活動中扮演信用仲介的角色，一方
          面以本身的信用為基礎，從政府、企業、家庭以至於
          個人等社會廣大階層吸收閒置資金，另一方面又將吸
          收而來的資金，合理引介給資金需求者，以挹注其從
          事生產性或非生產性活動之需要，藉以促進整體經濟
          的發展，故授信業務為銀行重要業務之一，亦為銀行
          收益之主要來源，而授信業務是否健全，取決於事前
          對債務人信用狀況之審慎評估及事後債權之催討。本
          件兩造所訂立之貸款約定書，為被告自行選擇貸款農
          會所簽定，並非無從選擇締約對象，亦非無拒絕締約
          餘地，上開約定條款並未增加債務人借款金額，自難
          認有何顯失公平之處。且當被告其中一宗債務無法清
          償時，顯示其信用已呈現不良狀況，並危及債權人之
          他筆債權，債權人為保護其債權受清償，當希冀於債
          務人仍有資力時能清償對其之債權，此乃系爭約定書
          第 5條所定，當債務人有任何一宗債務不依約清償本
          金時，該債務視為全部到期，債務人喪失期限利益之
          目的，否則，農會任由債務人行使清償債務抵充順序
          指定權時，將造成其一方面受有債務未能受償之不利
          益，一方面復賦予債務人以其資力清償其他債務之權
          利，對農會言可謂顯失公平，況且系爭約定書第 5條
          載明「任何一宗債務」，該文義清晰，債務人當不至
          有混淆之虞，故該款所載「任何一宗債務」，自包括
          被告對原告所負之任何一宗債務，而非僅限於與簽訂
          該授信約定書同時所簽訂借款契約之該筆借貸。
        3.現代社會個人日常生活即有大量締約需求，定型化契
          約係現代社會必須之交易方式，其本質仍係雙方意思
          合致之契約。而私法自治、契約自由為我國民法基石
          ，公權力無須過度介入，民法對一般法律行為僅有在
          違反強行規定或公序良俗時始例外認為無效；法院對
          當事人意思合致之契約內容應予尊重，倘契約約款尚
          未達明顯不公平、不相當之狀況，法律上應承認其效
          力。本件貸款約定雖為定型化契約，但約款既經被告
          審閱簽章其上，自無被告所不及知或無磋商變更餘地
          可言，故並無顯失公平之情形。且依最高法院89年台
          上字第2196號判決見解，可知銀行或其他金融機構與
          債務人訂立之契約，並非屬消費者保護法之有關消費
          法律關係，自無該法適用。故本件農業發展基金貸款
          約定書第 5條約定並未違反民法第247條之1規定及消
          費者保護法第12條規定。
    （三）聲明：被告應給付原告4,525,000元，及自民國100年
          2月28日起至清償日止，按年息百分之 3.11計算之利
          息，與自民國99年 8月30日起至清償日止，其逾期在
          6個月以內者按上開利率百分之10，逾期超過6個月以
          上部分按上開利率百分之20計付違約金。
  二、被告答辯則以：
    （一）原告主張被告自99年 5月29日起之利息未繳納，屆期
          不為清償，迭經催討無效，與事實不符。本件被告就
          系爭債務仍遵期正常繳息及攤還本金中，於100年2月
          25日本金僅剩 4,525,000元，且無遲延利息，被告應
          仍享期限利益。且原告要被告一次還清，實違反誠信
          原則，對被告亦有重大不利益。本件契約屬定型化契
          約記載格式，其文字明顯細小，除非給予被告充分時
          間予以逐條仔細閱讀，否則實難立即知悉重要內容。
          本見原告當初並未給予被告充分時間閱讀。雖被告有
          在該契約末端簽名蓋章，但僅能證明其有簽名、用印
          之事實，無法證明被告知悉該契約第 5條內容。依民
          法第247條之1及消費者保護法第12條，該契約第 5條
          違反誠信原則、約定對被告實有重大不利益，應屬無
          效。又原告一方面收取被告所繳利息，一方面又對被
          告提起清償借款訴訟，除違反誠信原則，亦有權利濫
          用。
     （二）聲明：原告之訴駁回。
  三、本院之判斷：
    （一）原告主張被告邀同訴外人黃義祥擔任連帶債務人，於
          91年9月18日向原告借得 4,600,000元，約定於96年9
          月18日清償，利率按年息4.5%計算，每3個月繳息1次
          ；後於96年 9月18日辦理變更借據契約延長借款期限
          至101年9月18日止清償，依債務人所簽具之約定書第
          5條第1項載有，如任何一宗債務不能履行約定，即視
          為全部到期，除應按約定利率付息外，自逾期日起 6
          個月以內，加付約定利率10%，超過6個月部分，另加
          付約定利率 20%計算違約金等約款。而被告於原告聲
          請支付命令後於99年10月12日、同年12月1日及100年
          2月25日繳納 3次本息後，尚欠原告4,525,000元等情
          ，業據原告提出借據、約定書、利率變動表各 2份、
          放款戶交易明細表、放款支出傳票各 1份為證，復為
          被告所不爭執，自堪認屬實。又原告主張被告自99年
          5 月29日起即違約未履行，依約已喪失期限利益，自
          應負償還之責等情，則為被告所否認，並以上開情詞
          置辯。故本件之爭點厥為：系爭借款是否已因被告違
          約而視為全部到期？
    （二）經查：
        1.被告於96年11月29日系爭借款展期時所簽立借據約定
          ：「…二、借款期間：自民國96年 9月18日起至民國
          101年9月18日止。三、償還方式：本借款還本付息方
          式，自借款日起共分20期，每期 3個月，並同意按下
          列第1款方式償還：(一)按期付息，到期還清本金。…
          本借款除第一項償還方式外，得於本借款未到期前分
          次或一次償還借款本金。…六、特約條款：…(二)借款
          人、保證人及擔保物提供人均願切實遵守與貴會訂立
          之授信約定書所列各條款，並將該約定書作為本借據
          之一部分。…」，此有該紙借據在卷可稽（見支付命
          令卷附借據），足見被告依約必須以每3個月為1期分
          期償還利息，到期還清本金，惟可提前分次償還本金
          。對照原告所提出之放款戶交易明細表（見支付命令
          卷附放款戶交易明細查詢、本院卷第18頁、第19頁、
          第86頁），被告曾於97年6月2日、97年9月3日、98年
          2月5日、98年4月30日、98年7月6日、98年11月2日、
          98年12月14日、99年 1月19日、99年3月19日、99年8
          月31日、99年10月12日、99年12月1日及100年 2月25
          日繳付系爭貸款利息，並每次依上開借據第3條第4項
          約定提前攤還本金 5,000元。其間固因被告曾遲延給
          付98年2月28日至98年8月28日之利息而經原告以98年
          10月28日義竹鄉農會催告書發文催告，此有該催告書
          及回執附卷可憑（見支付命令卷），然因被告於98年
          11月 2日再度依約繳息，原告始未依約定書第6條第1
          款主張視為到期。從而，被告就系爭借款在繳付利息
          方面固屢有遲延，然原告並未舉證證明被告因不依約
          付息，已經原告依農會授信約定書第 6條催告後主張
          視為全部到期，故尚難認系爭借款業因此事由而已屆
          清償期。
        2.被告於96年11月28日所簽立農會授信約定書第 5條約
          定：「立約人對貴會所負之一切債務，如有下列情形
          之一時，無須由貴會事先通知或催告貴會得隨時減少
          對立約人之授信額度或縮短借款期限，或視為全部到
          期：一、任何一宗債務不依約清償本金時。…」此為
          兩造所不爭，並有該約定書附卷可稽（見本院卷第66
          頁），自堪信屬實。原告主張被告另於86年 2月11日
          向原告借款600萬元，又於93年5月12日以借新還舊方
          式再度向原告借款 600萬元以償還上開本金；惟後來
          被告無力償還，又於94年9月20日借款2筆以借新還舊
          ，分別為298萬元及300萬元，並均約定104年9月20日
          前還款。上開借款日前經原告聲請拍賣被告之抵押物
          ，拍賣價格尚不足以清償上開 600萬元債務等情，有
          原告提出之本院債權憑證、本院民事執行處函、拍賣
          公告各乙份（見本院卷第44頁、第45頁、第59頁至第
          61頁）及農業發展基金貸款借據 2份（見本院卷第56
          頁、第57頁）在卷可稽，復為被告所不爭，亦堪認屬
          實。準此，被告既對於原告已有上開二筆借款發生不
          依約清償本金之情形，原告主張依被告簽立之農業發
          展基金貸款約定書第 5條約定，原告對被告積欠之全
          部債務即可主張全部到期乙節，則非無據。故堪認本
          件系爭業因此事由而已屆清償期。
        3.被告固抗辯上開農會授信約定書第 5條約款屬定型化
          契約記載格式，其文字明顯細小，未予被告充分時間
          予以逐條仔細閱讀，縱被告在該契約末端簽名蓋章亦
          無法證明被告知悉該契約第5條內容，依民法第247條
          之1及消費者保護法第12條，該契約第5條違反誠信原
          則、約定對被告實有重大不利益，應屬無效云云。惟
          按88年4月21日民法債編增訂第 247條之1，係鑑於我
          國國情及工商發展之現況，經濟上強者所預定之契約
          條款，他方每無磋商變更之餘地，為使社會大眾普遍
          知法、守法起見，乃於本法中列原則性規定，明定附
          合契約之意義，並為防止此類契約自由之濫用及維護
          交易之公平，列舉四款有關他方當事人利害之約定，
          如按其情形顯失公平者，明定該部分之約定為無效。
          是該法條第 1款所謂：「免除或減輕預定契約條款之
          當事人之責任者」，第 2款所謂：「為加重他方當事
          人責任之約定者」，及第 3款所謂：「使他方當事人
          拋棄權利或限制其行使權利者」，應係指一方預定之
          該契約條款，為他方所不及知或無磋商變更之餘地，
          始足當之。而該法條所稱「按其情形顯失公平者」，
          則係指依契約本質所生之主要權利義務，或按法律規
          定加以綜合判斷，有顯失公平之情形而言（最高法院
          96年度台上字第 168號、91年台上字第2336號判決要
          旨參照）。本件被告就系爭借款所簽立之農會授信約
          定書第 5條約款固係原告一方預定用於同類契約之條
          款而訂定之定型化契約，然被告具狀自認其自84年起
          即開始向原告借款（見本院卷第30頁），迄被告就系
          爭借款於96年11月28日簽立上開授信約定書之前，不
          但同時向存在多筆借款，且均曾換約展期等情，此觀
          被告提出之放款批覆書、義竹鄉農會信用部放款授信
          審議委員會審議紀錄（見本院卷第37頁至第40頁）及
          原告所提出之借據、交易明細表（見本院卷第51頁至
          第58頁）即明，顯見被告於96年11月28日簽立上開授
          信約定書時並非初次與原告締約；且該授信約定書條
          款既經被告審閱並簽名蓋章，自難認該條款為被告所
          不及知或無磋商變更之餘地。且上開授信約定書第 5
          條第 1款約定當債務人有任何一宗債務不依約清償本
          金時，該債務視為全部到期，債務人喪失期限利益之
          目的在於：當被告其中一宗債務無法清償時，顯示其
          信用已呈現不良狀況而危及債權人之他筆債權，債權
          人為保護其債權受清償，當希冀於債務人仍有資力時
          能即時清償對其之債權。該約款僅使債務人喪失期限
          利益而未增加債務人債務金額，依消費借貸契約本質
          所生之主要權利義務以觀，尚難認有何顯失公平之情
          形。再按消費者保護法所稱之消費者，係指以消費為
          目的而為交易、使用商品或接受服務者而言，此觀同
          法第2條第1款規定自明。本件借貸契約係以被告之農
          業資金週轉為目的而為交易，顯非消費者之交易，此
          觀被告所提出之義竹鄉農會授信申請書（見本院卷第
          38頁）即明，是上開授信約定書約款自難認有消費者
          保護法之適用。本件兩造間系爭授信約定書第 5條約
          款，係屬社會消費借貸之交易常例，被告並未舉證證
          明有何顯失公平或違反誠信原則之情形，其僅以系爭
          授信約定書、借據係大量印製之文件，即認屬定型化
          契約而依民法第247條之1及消費者保護法第12條規定
          應屬無效云云，即無足取。
        4.被告另辯稱：原告一方面收取被告所繳利息，一方面
          又對被告提起清償借款訴訟，除違反誠信原則，亦有
          權利濫用云云。惟按當事人締結之契約一經合法成立
          ，即應受其拘束，權利人得依約行使其權利。縱權利
          人未在相當期間內行使其權利，亦須有特別情事，足
          使義務人正當信任權利人已不欲行使其權利，始得認
          其嗣後再為權利之行使，係違反誠實信用原則（最高
          法院88年度台上字第2694號、97年度台上字第 950號
          判決要旨參照）。被告並未舉證證明原告上開權利未
          於相當期間內行使或有何特殊事由而已受到一定之限
          制，其僅泛稱原告提起清償借款訴訟違反誠信原則，
          亦有權利濫用云云，自無足採。
  四、綜上所述，原告依消費借貸之法律關係，請求被告給付如
      主文第 1項所示之本金、利息與違約金，為有理由，應予
      准許。
  五、本件事證已臻明確，兩造其餘攻擊與防禦方法均與判決結
      果不生影響，不再一一論述，附此敘明。
  六、據上論結，本件原告之訴為有理由，依民事訴訟法第78條
      ，判決如主文。
中    華    民    國    100  年    4    月    28    日
                  民事第三庭  法  官  曾宏揚
以上正本係照原本作成。
如對本判決上訴，須於判決送達後20日內向本院提出上訴狀。如
委任律師提起上訴者，應一併繳納上訴審裁判費。
中    華    民    國    100  年    4    月    28    日
                              書記官  陳見明